最高法院民事判決　　　　　　　　　　　　　　　八十六年度台上字第三七七二號
　　上 訴 人　甲○○
　　被上訴人　林子畏即祭祀公業林本源管理人
右當事人間請求塗銷地上權登記事件，上訴人對於中華民國八十六年五月十日台灣高
等法院第二審判決（八十五年度上字第一九○七號），提起上訴，本院判決如左：
    主  文
原判決廢棄，發回台灣高等法院。
    理  由
本件被上訴人主張：坐落宜蘭縣頭城鎮○○段二十一地號土地為伊所有，上訴人之被
繼承人吳坤生於民國三十八年間在該土地上建造面積七‧三八坪之木造房屋一棟，而
於三十八年十一月十四日未經伊之同意，單獨檢具鄰里長保證書逕向宜蘭地政事務所
申請設定不定期地上權。宜蘭地政事務所當時未依「台灣省各縣市辦理單獨申請地上
權設定登記應行注意事項」（下稱「注意事項」）之規定，命吳坤生提繳鄉鎮區公所
之保證書及繳納租金之憑證，即以頭圍字第一○三○號收件，准吳坤生就上開土地辦
理地上權登記，該地上權登記即有無效之原因。嗣後吳坤生於七十年十一月二十二日
死亡，該地上權由上訴人分管繼承取得等情，爰本於所有權之作用，求為命塗銷系爭
地上權登記之判決。
上訴人則以：伊父親吳坤生及祖母吳阿根於日據時期即於系爭土地上建屋設戶籍，並
依當時之日本民法規定以意思表示設定地上權，及自台灣光復後繳納稅捐迄今，已設
定合法有效之地上權，嗣後並已依我民法規定為合法地上權登記。又伊已因時效而取
得地上權。被上訴人請求塗銷有違誠信。吳坤生於三十八年十一月十四日申辦地上權
設定登記時，上開「注意事項」尚未層轉至宜蘭地政事務所。且該「注意事項」僅為
地方政府對土地登記規則之補充行政命令，縱有違反，不得視為違反法律強制規定而
認其登記有無效原因。況地政機關在接獲前開「注意事項」前，依母法土地登記規則
第十七條、第三十二條第一項規定命聲請人提出四鄰及里鄰長之保證書，而准予地上
權之設定登記，亦不得認為無效等語，資為抗辯。
原審維持第一審所為上訴人敗訴之判決，駁回其上訴，係以：被上訴人所主張：系爭
土地為伊所有，上訴人之被繼承人吳坤生於三十八年間在該土地上建造面積七‧三八
坪之木造房屋一棟，並於同年十一月十四日單獨向宜蘭地政事務所辦妥不定期地上權
登記，嗣吳坤生死亡，由上訴人分管繼承取得上述地上權之事實，業據提出台北縣板
橋市公所函影本、土地登記簿謄本、地上權登記原始資料影本各一份為證（見一審卷
第五頁至第一六頁），且為上訴人所不爭，自堪信為真實。被上訴人復主張：吳坤生
於三十八年十一月十四日未經伊之同意，單獨檢具鄰里長保證書逕向宜蘭地政事務所
申請前開地上權登記，當時該所未依前揭「注意事項」規定，命吳坤生提繳鄉鎮區公
所之保證書及繳納租金之憑證，即准其登記等情，有上開地上權登記原始資料影本可
稽，並經向宜蘭地政事務所調閱系爭設定地上權原案影本在卷足憑（見一審卷第二七
頁至第三二頁）。按依三十五年十月二日施行之土地登記規則第十七條規定：「登記
，應由權利人及義務人共同聲請之。權利人如因特殊情形，不能覓致義務人共同聲請
登記時，得由權利人陳明理由，填具保證書，呈請單獨聲請登記。」另依台灣省政府
所頒布之前述「注意事項」第一項規定，權利人於不能覓致義務人共同申請登記時，
得由權利人陳明理由，提繳鄉鎮區公所保證書及繳納租金等憑據，依照當時有效之土
地登記規則第十七條第二項規定單獨申請登記。是以，由權利人單獨申請辦理之地上
權設定登記如有欠缺該「注意事項」所規定之要件，即應認為其登記具有無效之原因
，而應予塗銷。上訴人雖抗辯：鄉鎮區公所出具之保證書僅為證明文件，並非設權證
書，鄰里長出具之證明更可證明事實云云，惟地上權之設定行為，方屬於設權行為，
設定地上權之契約始屬於設權證書，上訴人所提繳之其他證件均為證明文件，用以證
明權利存在之事實，若要設定物權，必須再行履行登記之設權行為，方得使該物權成
立生效，並非具備該等證件即使權利因而設定，而此時權利人未會同義務人所為之登
記者，乃單獨申請登記設定地上權，是以有關之登記法令即規定申請人應提出必要之
證明文件以證明其權利存在，方得准予其單獨申請登記，尤以在並無義務人即土地所
有權人同意之狀況下辦理登記，自應嚴守其所應具備之要件，俾避免浮濫，以免過度
損害土地所有權人之權利，是當時施行之土地登記規則及補充規定既規定應提繳該項
證明文件，即屬於必備之要件之一，若有欠缺即應認為該登記具有無效之原因存在。
上訴人之被繼承人吳坤生申請設定系爭地上權時並未遵照當時登記法令規定提繳頭城
鎮公所出具之保證書，有如前述，核與前揭「注意事項」規定不符，應認該登記具有
無效之原因存在。又單獨申辦地上權登記自始既有無效之原因，即難課以義務人如認
有無效之原因即必須在二個月之公告期間內提出異議或更正之義務，故就令其未異議
或更正，亦不發生無效視為有效，或瑕疵視為因而補正。況單獨申請地上權登記所依
據之規定，不論是土地登記規則第十七條、第三十二條第一項，抑是前開「注意事項
」規定，其適用之前題均應限於「如建築基地使用人已向基地所有權人訂有口頭或書
面之『合法』租賃契約或地上權契約，而基地所有權人拒不履行共同申請者」，即倘
基地使用人並未與所有權人訂有合法之租賃契約或地上權契約時，雖申請單獨登記之
程序完全符合規定，該登記仍屬無效。查上訴人迄未能提出任何有關訂立合法之租賃
契約或地上權契約之證據，觀之前揭他項權利登記聲請書所列申請人欄竟列所有權人
為林本源，足見吳坤生當時對簽約之對象亦不清楚，益證當時吳坤生並未曾訂有合法
之租賃契約或地上權契約甚明，是其單獨申請登記，自屬無效。綜上所述，本件地上
權登記既有無效原因，上訴人為吳坤生之繼承人，並分管繼承取得該地上權登記，被
上訴人依所有權之作用，訴請上訴人塗銷系爭地上權登記，洵屬有據，應予准許等詞
，為其判斷之基礎。
惟按三十五年十月二日公布施行之土地登記規則第十七條規定：「登記，應由權利人
及義務人共同聲請之。權利人如因特殊情形，不能覓致義務人共同聲請登記時，得由
權利人陳明理由，填具保證書，呈請單獨聲請登記。但土地增值稅，應由權利人代納
之。」同規則第三十二條第一項規定：「證明登記原因文件或土地權利書狀不能提出
時，應取具鄉鎮保長或四鄰或店鋪之保證書。」前開「注意事項」將保證書限於鄉鎮
區公所之保證書並規定應提出繳納租金等憑證，係台灣省政府對土地登記規則，以行
政命令所作之解釋，尚非基於法律之授權，是否具有法的效力，非無疑義。則縱認欠
缺鄉鎮區公所之保證書或繳納租金憑證，而與「注意事項」所規定應具備之要件不合
，但如與土地登記規則之規定相符，得否遽認為無效，即有再事推求之餘地。從而上
訴人之被繼承人吳坤生既依當時有效適用之土地登記規則之規定，檢具鄰里長保證書
申請登記，地政機關准予辦理設定登記，其登記得否謂有塗銷之原因，殊非無疑。上
訴意旨，執此指摘原判決不當，聲明廢棄，非無理由。
據上論結，本件上訴為有理由，依民事訴訟法第四百七十七條第一項、第四百七十八
條第一項，判決如主文。
中      華      民      國    八十六    年     十二     月     十九     日
                              最高法院民事第一庭
                                  審判長法官  李  錦  豐
                                        法官  楊  鼎  章
                                        法官  李  慧  兒
                                        法官  蘇  達  志
                                        法官  陳  重  瑜
      右正本證明與原本無異
                                              書  記  官
中      華      民      國    八十六    年     十二     月     三十     日
